【裁判字號】    96,上更(一),20
【裁判日期】    970116
【裁判案由】    誣告
【裁判全文】
臺灣高等法院刑事判決              96年度上更(一)字第20號
    上  訴  人  臺灣桃園地方法院檢察署檢察官
    上  訴  人
    即  被  告  丙○○
    選任辯護人  劉明鏡  律師
    上  訴  人
    即  被  告  丁○○
上列上訴人被告因誣告案件，不服臺灣桃園地方法院91年度訴字
第898號，中華民國92年4月17日第一審判決（起訴案號：臺灣桃
園地方法院檢察署90年度偵字字第21249號），提起上訴，經最
高法院發回（95年台上字第7226號），判決如下：
    主      文
原判決撤銷。
丙○○、丁○○共同犯誣告罪，各處有期徒刑拾月，均減為有期
徒刑伍月。各緩刑參年。
    事      實
壹、乙○○、丁○○、丙○○、甲○○、羅春玉、羅春香及羅春
    喜均為羅俊修的子女；楊游鳳蘭則為羅俊修的養女。
貳、羅俊修於民國73年11月26日死亡。丙○○、丁○○、乙○○
    及甲○○間因繼承問題而有爭執，致未能辦理遺產繼承登記
    。
參、羅俊修的子女乙○○、丁○○、丙○○、甲○○、羅春玉、
    羅春香及羅春喜為辦理遺產繼承事宜，而於80年6月9日共同
    書立：
    「茲因父親生前留下不動產土地因人為因素而一直無法順利
    辦理繼承，這次能順利辦理繼承，不能因個人在工作上、生
    意上或出國種種理由，包括繼承未完成期間所發生任何不悅
    ，而個人不在配合辦理所需補足之資料，包括蓋印鑑章及繼
    承應繳的任何稅款費用，因而擔誤所有辦理繼承『年度』、
    『時效』、『改變繼承辦理』一切損失由甲○○全權處理計
    算所有損失，可在擔誤之個人繼承的土地以公告地價加一成
    計算扣來作為擔誤而損失的所有任何費用補償之用，恐口無
    憑，特立切結，由甲○○全權處理，決無異議，以上內容本
    人全看清楚也了解內容，願接受上開所有條件，才同意簽章
    。」的切結書交予甲○○辦理遺產繼承登記事宜。
肆、丁○○、丙○○明知上述切結書是渠等出具的真實文書，竟
    因之後甲○○未經繼承人授權逕自辦理遺產稅退稅，以及因
    退稅而衍生的訴願、再訴願程序（詳後述理由伍），再生齟
    齬。
    丁○○、丙○○為使甲○○受刑事處分，而於83年12月28日
    具狀向台灣板橋地方法院檢察署控訴甲○○偽造前述切結書
    。經檢察官偵查，於84年5月3日，以84年度偵字第362號處
    分書為不起訴處分；丁○○、丙○○不服，聲請再議，由台
    灣高等法院檢察署發回續查，而由前述地檢署檢察官於86年
    5 月6日，以84年度偵續字第194號起訴書，向台灣板橋地方
    法院提起公訴。
    經台灣板橋地方法院審理，於87年6月26日，以86年訴字第
    1457號判決甲○○無罪。檢察官不服原判決提起上訴，經本
    院於88年3月18日，以87年度上訴字第4288號判決駁回上訴
    ；再經檢察官上訴，由最高法院於90年5月17日，以90年度
    台上字第2992號判決駁回上訴確定。
伍、甲○○於前述被訴偽造文書案判決確定後，即向臺灣桃園地
    方法院檢察署檢察官告訴丁○○、丙○○涉犯誣告罪嫌。
    理      由
壹、被告2人及被告丙○○的辯護人對於卷證的證據能力，均不
    爭執（本院96年2月2日準備程序筆錄3）。
貳、被告丙○○、丁○○固然坦承出具切結書；但均辯稱：切結
    書是為辦理繼承登記使用，而甲○○移花接木未經同意私下
    以全體繼承人代表人的身分，擅自用以辦理遺產稅退稅（詳
    後述理由伍），並擬獨吞遺產稅退稅款新台幣（下同）500
    餘萬元等語。
參、對於被告辯解的認定
一、被告均坦承切結書其上簽名及用印均為真實；而上述切結書
    正本經原審送請憲兵司令部刑事支援中心鑑定，於86年10月
    4日，以（86）綱得字第14487號鑑驗通知書，證實：
（一）80年6月9日切結書上「丙○○」簽名字跡與台灣板橋地方
      法院檢察署84年度偵字第362號偵查卷46、49、84…及260
      頁「丙○○」字跡書寫的個性、慣性及特徵相符。
（二）前述切結書「丁○○」簽名字跡與同上偵查卷46、49、84
      、97、…及260頁「丁○○」字跡書寫的個性、慣性及特
      徵相符（原審卷一113）。
    因此，上述切結書確是被告2人簽立，可以認定。
二、被告等繼承人間已因遺產繼承問題而有摩擦不愉快；又因後
    述退稅款分配的問題而與告訴人發生齟齬，被告2人具有誣
    告的動機。
    被告等明知上述切結書真正，竟意圖使告訴人受刑事處分而
    狀告甲○○偽造切結書，有前述處分書、起訴書及歷審判決
    書可憑。事證明確，被告等犯行可以認定。
肆、撤銷改判的理由
一、撤銷原判決的理由
    被告2人上訴否認犯行，雖無理由；但原審認定被繼承人羅
    俊修的遺產稅542萬3649元經繳納後，因告訴人甲○○主張
    所繼承的土地為自耕田地，依法不需繳納遺產稅，不服桃園
    縣中壢稅捐稽徵處核定的稅額，而於81年6月18日，以全體
    繼承人的名義，具狀提起訴願、再訴願，且出具乙○○、丁○○、丙○○、羅春玉、羅春香及羅春喜等委任甲○○為再
    訴願代表人的再訴願代表人委任書，此部分於切結書簽立後
    新衍生的行為及書面，是經過被告等簽立而委任、授權，應
    有誤認。
    本院審理結果，認定此部分行為並未在前述切結書授權範圍
    ，就上述再訴願代表人委任書，被告2人提出偽造文書的告
    訴行為，並非誣告（詳後述伍）。原審就此部分未經起訴、
    不成立犯罪的事實，併予審理判決，自有未洽。檢察官依告
    訴人甲○○的請求而上訴，指稱原審量刑過輕，固無理由，
    但基於如上理由，應撤銷改判。
二、自為判決的論罪科刑理由
（一）被告等所為，均觸犯刑法第169條第1項誣告罪。
（二）2人就上述犯行，因具有犯意聯絡、行為分擔，經比較新
      舊法，依現行法第28條規定，均為共同正犯。
（三）被告2人就切結書部分自白依刑法第172條規定減輕刑罰。
（四）審酌告訴人因而多年受刑事追訴，往返應訊奔波；被告與
      告訴人為遺產而兄弟反目等犯罪動機、目的、手段及犯後
      態度等一切情況，認宜分別量處如主文所示刑罰，並均依
      法減刑。
（五）被告丙○○前無犯罪科刑紀錄、被告丁○○5年內未曾因
      故意犯罪受有期徒刑以上刑的宣告，有本院被告等前案紀
      錄表可憑。
      本院斟酌被告等與告訴人為親兄弟，為錢財而對簿公堂；
      告訴人為眾繼承人處理遺產事宜固然勞苦，但告訴人也有
      如後述擅自處理退稅，並欲獨得半數退稅款的私利行為；
      被告等經此偵審程序，應已知戒惕，而無再犯的可能，並
      無必使被告2人接受拘禁式處遇的必要，因認前述宣告刑
      均以暫不執行為適當，併均諭知緩刑如主文。
伍、關於訴願、再訴願及退稅部分，基於如下理由，本院認定被
    告2人並未委任告訴人甲○○處理。被告等之前就此部分對
    甲○○所提偽造文書的控訴，並未涉犯誣告罪。因此，公訴
    人並未就此部分事實起訴，自無不另為無罪諭知可言。
    原判決併予審判此部分非屬起訴的犯罪事實，不在本院審理
    範圍。
一、切結書的內容明顯未記載關於訴願、再訴願及退稅的任何文
    句。
二、訴願、再訴願及退稅等情是事後衍生的事實，並非被告等書
    立切結書當時所得預見，自然不可能於切結書上概括委任或
    授權予甲○○。
三、由告訴人甲○○於遺產稅款退稅成功之後，要求獨得半數退
    稅款額的舉動，可證告訴人甲○○因繼承人並未委任甲○○
    處理退稅事宜，繼承人甚至對於可退稅一情原根本不知情，
    而甲○○卻能憑一己之力克服繁鉅程序完成退稅，自認居功
    厥偉，因而要求以半數的退稅款額作為甲○○的處理費用。
四、被告丁○○供稱：「切結書是要讓甲○○把稅繳掉，趕快把
    繼承的事情辦好。」、「我當初繳稅是以7500元計算，稅我
    已經繳了，以後我買賣的時候，國家就是以7500元當作計算
    基準；但是甲○○跑去辦理退稅，變成以75元計算，這個地
    以後要賣的時候，就只能以75元計算，對我是不利的。」（
    96年2月2日準備程序筆錄2）
    可證繼承人對於所繼承的遺產各有計算。辦理退稅並非有利
    於全體繼承人的作為。被告等辯稱，並未委任甲○○辦理退
    稅及有關訴願、再訴願事宜，可以採信。
陸、適用法律
一、刑事訴訟法第369條第1項前段、第364條、第299條第1項前
    段。
二、刑法第2條第1項、第28條、第169條第1項、第172條、第74
    條第1項。
三、中華民國96年罪犯減刑條例第2條第3款、第7條。
本案經檢察官林秀濤到庭執行職務。
中    華    民    國    97    年    1     月    16   日
                  刑事第六庭  審判長法  官  林堭儀
                                    法  官  陳玉雲
                                    法  官  郭豫珍
以上正本證明與原本無異。
如不服本判決，應於收受送達後十日內向本院提出上訴書狀，其
未敘述上訴之理由者並得於提起上訴後十日內向本院補提理由書
（均須按他造當事人之人數附繕本）。
                                    書記官  胡勤義
中    華    民    國    97    年    1     月    17    日
附錄：本案論罪科刑法條全文
中華民國刑法第169條
（誣告罪）
意圖他人受刑事或懲戒處分，向該管公務員誣告者，處 7 年以下
有期徒刑。
意圖他人受刑事或懲戒處分，而偽造、變造證據，或使用偽造、
變造之證據者，亦同。


司法院資訊處製作；財團法人民間司法改革基金會備份。
